---
title: "Análisis Exploratorio y de Rentabilidad: Mercado Inmobiliario en Connecticut"
author: "Camilo Barbero"
output: github_document
---

```{r setup, include=FALSE}
knitr::opts_chunk$set(echo = TRUE, warning = FALSE, message = FALSE, fig.align = "center")
```

## 1. Configuración Inicial y Carga de Datos

Comenzamos cargando las librerías necesarias, nuestras funciones auxiliares y el conjunto de datos. Como este notebook se encuentra en la carpeta `/notebooks`, utilizamos rutas relativas para acceder a los scripts y a los datos.

```{r carga_datos}
# Importación de librerías y funciones desde la carpeta /scripts
source('../scripts/librerias.R')
source('../scripts/funciones.R')

# Carga de los datos desde la carpeta /data
df <- read.csv('../data/Connecticut_realstate_tp.csv')
```

### Diccionario de Datos

- **Date:** Fecha de la transacción.
- **Locality:** Localidad o área de la propiedad.
- **Estimated Value:** Precio estimado de la propiedad.
- **Sale Price:** Precio real de venta de la propiedad.
- **Property:** Tipo de propiedad (ej. Familiar).
- **Residential:** Indica si la propiedad es residencial o no.
- **Num_rooms / Num_bathrooms:** Cantidad de cuartos y baños.
- **Carpet Area:** Superficie alfombrada/cubierta utilizable.
- **Property Tax Rate:** Tasa impositiva aplicable.
- **Face:** Orientación de la propiedad (Norte, Sur, Este u Oeste).

------------------------------------------------------------------------

## 2. Análisis Exploratorio de Datos (EDA) Inicial

Realizamos una primera inspección general de la base de datos para entender su estructura y detectar anomalías tempranas.

```{r eda_basico}
# Análisis exploratorio general (función auxiliar)
eda_summary <- eda(df)
kable(eda_summary)

# Subconjunto numérico
idx <- which(sapply(df, class) %in% c("numeric","integer"))
df_num <- subset(df, select = idx)

# Visualización de relaciones iniciales
ggpairs(df_num)
```

> **Observaciones Iniciales:**
>
> - Todas las variables presentan valores faltantes (NAs) que deberemos imputar.
> - Existe una asimetría extrema en todas las variables numéricas.
> - Se detectan anomalías claras: la variable `Year` tiene una media ilógica (ej. 2130) evidenciando errores de tipeo (años de 5 dígitos). Las variables como `Property Tax Rate` presentan tasas del 100% que no son lógicas para propiedades en el mismo estado, sugiriendo errores en la posición de la coma decimal.

------------------------------------------------------------------------

## 3. Limpieza de Datos: Outliers y Valores Faltantes

### 3.1 Tratamiento de Outliers y Corrección de Errores

Para la detección inicial de valores atípicos utilizamos el método del Rango Intercuartílico (IQR), visualizando la dispersión mediante boxplots. Sin embargo, decidimos no aplicar una eliminación a ciegas. Al analizar los datos extremos, descubrimos que la gran mayoría correspondía a **errores humanos de tipeo** durante la carga de los listados:

- **Variables Temporales e Impositivas (`Year`, `property_tax_rate`):** Encontramos años de 5 dígitos y tasas impositivas mayores al 100%. Al observar la distribución natural de las propiedades, dedujimos que se trataba de un cero adicional agregado por error en el año y de un mal posicionamiento de la coma decimal en la tasa impositiva.
- **Habitaciones y Baños (`num_rooms`, `num_bathrooms`):** El método IQR marcaba más de 1700 propiedades como outliers. Al inspeccionar los casos más extremos (por ejemplo, propiedades con 30 cuartos), notamos que tenían apenas 1 o 2 baños y un precio de venta irrisoriamente bajo. Esto nos confirmó que no eran propiedades extravagantes reales, sino casas familiares normales donde el vendedor tipeó un cero de más. Establecimos un umbral lógico (\>= 10) para aplicar una corrección matemática en lugar de perder esa información.

A continuación, aplicamos las correcciones matemáticas y verificamos visualmente el cambio en las distribuciones (antes y después) para confirmar que se haya eliminado la asimetría artificial.

```{r outliers, fig.width=8, fig.height=4}
# Visualización inicial de la asimetría extrema mediante boxplots
boxplots_vnum(df_num)

# 1. Corrección de la variable Year (Error de tipeo por un 0 adicional)
i_outliers_Year <- encontrar_outliers(df$Year)
Year_old <- df$Year
df$Year[i_outliers_Year] <- as.numeric(substring(df$Year[i_outliers_Year], 1, nchar(df$Year[i_outliers_Year]) - 1))
densidad_new_old(df$Year, Year_old, 'Year')

# 2. Corrección de la Tasa Impositiva (Error en coma decimal)
i_outliers_ptr <- encontrar_outliers(df$property_tax_rate)
property_tax_rate_old <- df$property_tax_rate
df$property_tax_rate[i_outliers_ptr] <- df$property_tax_rate[i_outliers_ptr] / 10
densidad_new_old(df$property_tax_rate, property_tax_rate_old, 'property_tax_rate')

# 3. Corrección de Habitaciones y Baños (Errores de tipeo en decenas)
i_outliers_nroom <- which(df$num_rooms >= 10)
num_rooms_old <- df$num_rooms
df$num_rooms[i_outliers_nroom] <- df$num_rooms[i_outliers_nroom] / 10
densidad_new_old(df$num_rooms, num_rooms_old, 'num_rooms')

i_outliers_nbathroom <- which(df$num_bathrooms >= 10)
num_bathrooms_old <- df$num_bathrooms
df$num_bathrooms[i_outliers_nbathroom] <- df$num_bathrooms[i_outliers_nbathroom] / 10
densidad_new_old(df$num_bathrooms, num_bathrooms_old, 'num_bathrooms')

# 4. Limpieza de variables categóricas y valores en cero
df$Property <- ifelse(df$Property == '?', NA, df$Property)
df$Estimated.Value <- ifelse(df$Estimated.Value == 0 & !is.na(df$Estimated.Value), NA, df$Estimated.Value)
```

### 3.2 Análisis y Tratamiento de Valores Faltantes (NAs)

Antes de aplicar cualquier método de imputación, es fundamental entender el mecanismo de los datos faltantes. Comenzamos evaluando si los datos están distribuidos completamente al azar mediante el test de Little (MCAR).

```{r missings_test}
# H0: Los datos faltantes están distribuidos completamente al azar
mcar_test(df)
```

> **Conclusión del Test:** Obtuvimos un p-valor = 0.998. Estableciendo un nivel de significancia de 0.05, no hay evidencia para rechazar la hipótesis nula. Esto nos da la tranquilidad de que la imputación no introducirá un sesgo estructural grave, ya que los faltantes son MCAR.

Sin embargo, para no depender únicamente de un test global y elegir los métodos más exactos, analizamos las relaciones lineales entre las variables para realizar imputaciones focalizadas en lugar de un enfoque generalizado.

#### Correlación entre Variables Numéricas

```{r cor_numericas, fig.width=8, fig.height=4}
# Subconjunto de variables numéricas
idx <- which(sapply(df, class) %in% c("numeric","integer"))
df_num <- subset(df, select = idx)

# Matrices de correlación
cor_matrix_spearman <- cor(df_num, use = "pairwise.complete.obs", method = c("spearman"))
cor_matrix_pearson <- cor(df_num, use = "pairwise.complete.obs", method = c("pearson"))

par(mfrow=c(1,2))
corrplot(cor_matrix_pearson, main="Pearson", mar=c(0,0,1,0))
corrplot(cor_matrix_spearman, main="Spearman", mar=c(0,0,1,0))
```

> **Estrategia de Imputación Numérica:** Aunque la correlación general es baja, observamos fuertes vínculos puntuales:
>
> 1.  Fuerte correlación positiva entre `Sale.Price` y `Estimated.Value`.
> 2.  Alta correlación (\>0.8) entre `num_bathrooms` y `num_rooms`.
>
> Para preservar estas colinealidades multivariantes, imputaremos estos pares de variables por separado utilizando Imputación Múltiple (MICE).

```{r imputacion_numericas}
# 1. Imputación Múltiple (MICE): Precios
df_subset1 <- df[, c("Sale.Price", "Estimated.Value")]
data_imputada1 <- mice(df_subset1, m = 5, method = 'pmm', seed = 500, printFlag = FALSE)
df[ , colnames(df_subset1)] <- complete(data_imputada1)

# 2. Imputación Múltiple (MICE): Habitaciones y Baños
df_subset_rooms <- df[, c("num_rooms", "num_bathrooms")]
data_imputada_rooms <- mice(df_subset_rooms, m = 5, method = 'pmm', seed = 500, printFlag = FALSE)
df[ , colnames(df_subset_rooms)] <- complete(data_imputada_rooms)
```

#### Interpolación de Fechas (Series de Tiempo)

Para la variable `Date`, que posee un orden cronológico lineal constante en los listados, una imputación clásica no es adecuada. Aplicamos interpolación lineal para mantener la estructura temporal y luego derivamos el `Year`.

```{r imputacion_fechas}
df$Date <- as.Date(df$Date, format = "%Y-%m-%d")
numeric_dates <- as.numeric(df$Date)
interpolated_dates <- na.approx(numeric_dates, na.rm = FALSE, rule=2)
df$Date <- as.Date(interpolated_dates, origin = "1970-01-01")

df$Year <- format(df$Date, "%Y")
df$Year[is.na(df$Year)] <- format(df$Date[is.na(df$Year)], "%Y")
df$Year <- as.integer(df$Year)
```

#### Asociación de Variables Categóricas (V de Cramer)

Para las variables cualitativas, utilizamos el estadístico V de Cramer para descubrir asociaciones subyacentes.

```{r cramer_v}
idx_cat <- which(!sapply(df, class) %in% c("numeric", "integer", 'Date'))
df_cat <- subset(df, select = idx_cat)
mati_cor_cat <- matriz_cramers_v(df_cat)
mati_cor_cat
```

> **Estrategia de Imputación Categórica:** El análisis revela una **asociación perfecta** entre `Property` y `Residential` (ej: todo "Detached House" es categóricamente un "Single Family"). Aprovechamos esto para realizar una imputación condicional determinística entre ambas antes de aplicar MICE al resto de las categóricas.

```{r imputacion_categoricas}
# 1. Imputación condicional perfecta
df <- df %>% mutate(
  Property = ifelse(is.na(Property),
                    case_when(
                      Residential == "Detached House" ~ "Single Family",
                      Residential == "Duplex" ~ "Two Family",
                      Residential == "Fourplex" ~ "Four Family",
                      Residential == "Triplex" ~ "Three Family",
                      TRUE ~ Property
                    ),Property),
  Residential = ifelse(is.na(Residential),case_when(
    Property == "Four Family" ~ "Fourplex",
    Property == "Single Family" ~ "Detached House",
    Property == "Three Family" ~ "Triplex",
    Property == "Two Family" ~ "Duplex",
    TRUE ~ Residential
  ), Residential)
)

# 2. Imputación múltiple final (MICE) para el resto
df[, idx_cat] <- lapply(df[,idx_cat], as.factor)
df_subset_final <- df[, c("carpet_area", "property_tax_rate","Locality", "Property", "Residential", "Face")]
data_imputada_final <- mice(df_subset_final, m = 5, method = 'pmm', seed = 500, printFlag = FALSE)
df[ , colnames(df_subset_final)] <- complete(data_imputada_final)
```

------------------------------------------------------------------------

## 4. Reducción de Dimensionalidad y Clustering

Se intentaron métodos de aprendizaje no supervisado (K-Means, MCA, PCA) para encontrar agrupaciones naturales y reducir variables. Sin embargo, debido a la baja correlación general (el PCA requirió 3 componentes principales para explicar el 65% de la variabilidad), se determinó que estas técnicas no arrojaban resultados lo suficientemente contundentes para resolver el problema de negocio principal. *(El código de esta sección fue testeado pero omitido en el reporte final para priorizar el análisis descriptivo y predictivo de rentabilidad).*

------------------------------------------------------------------------

## 5. Análisis de Rentabilidad y Respuestas de Negocio

Definimos nuestra métrica de éxito, el **Spread**, como la relación entre el Precio de Venta y el Valor Estimado. Un spread positivo indica rentabilidad, mientras que uno negativo indica depreciación frente al estimado.

```{r spread_calc}
df$Spread <- (df$Sale.Price/df$Estimated.Value) - 1
```

### 5.1 ¿Qué ciudades son más rentables?

```{r rentabilidad_barrio}
locality_summary <- df %>%
  group_by(Locality) %>%
  summarise(
    Mean_Spread = mean(Spread, na.rm = TRUE),
    Median_Spread = median(Spread, na.rm = TRUE),
    SD_Spread = sd(Spread, na.rm = TRUE),
    Count = n()
  ) %>%
  arrange(desc(Mean_Spread))

locality_summary
```

> **Insight:** **Greenwich** lidera en rentabilidad media, pero presenta la volatilidad (SD) más alta, lo que implica un riesgo. En contraste, **West Hartford** ofrece una inversión más segura y consistente, con la mediana más alta y un desvío menor. Las localidades con más listados (mayor oferta) tienden a tener spreads más ajustados.

### 5.2 ¿Es mejor una casa "mala" en un barrio "bueno" o viceversa?

Definimos una casa "buena" como aquella que tiene al menos 1 baño por habitación.

```{r calidad_vs_barrio}
df$Calidad_Propiedad <- ifelse(df$num_bathrooms/df$num_rooms >= 1, "Buena", "Mala")

summary_by_quality_locality <- df %>%
  group_by(Locality, Calidad_Propiedad) %>%
  summarise(
    Mean_Spread = mean(Spread, na.rm = TRUE),
    Count = n()
  ) %>%
  arrange(Calidad_Propiedad, desc(Mean_Spread))

summary_by_quality_locality
```

Para validar esto estadísticamente, creamos un modelo de regresión lineal optimizado con validación cruzada:

```{r regresion}
library(caret)
set.seed(123)
control <- trainControl(method = "cv", number = 10) 
model <- train(Spread ~ Locality + num_rooms + num_bathrooms + carpet_area, 
               data = df, method = "lm", trControl = control)

importancia <- varImp(model)$importance
print(importancia)
```

> **Insight:** El modelo confirma que la **localidad tiene un 100% de importancia relativa** sobre la rentabilidad. Una casa estructuralmente "mala" en Greenwich rinde más económicamente que una casa "buena" en Bridgeport.

------------------------------------------------------------------------

## 6. Análisis de Series de Tiempo y Estacionalidad

Analizamos el comportamiento histórico del spread para entender cómo eventos macroeconómicos, como la crisis inmobiliaria de 2008, afectaron la rentabilidad, y si es posible predecir tendencias futuras.

```{r series_tiempo, fig.width=10, fig.height=5}
library(tseries)
library(forecast)

df$Date <- as.Date(df$Date, format="%Y-%m-%d")
df$YearMonth <- format(df$Date, "%Y-%m")

# Calcular el spread mensual promedio
spread_mensual <- aggregate(Spread ~ YearMonth, df, mean)
spread_mensual$YearMonth <- as.Date(paste0(spread_mensual$YearMonth, "-01"))

# Serie de tiempo general
spread_ts <- ts(spread_mensual$Spread, start=c(2009, 1), frequency=12)
spread_decompuesta <- decompose(spread_ts)

# Plot de los componentes descompuestos
plot(spread_decompuesta)
```

> **Impacto Macroeconómico:** Observamos una clara inflación de precios durante la incertidumbre de la crisis de 2008. Luego, la recesión empuja el spread a la baja encontrando su piso en 2013. A partir de allí, el mercado inmobiliario se recupera con una tendencia alcista constante.

### 6.1 Estacionariedad y Proyección (ARIMA)

Al realizar el Test Aumentado de Dickey-Fuller (ADF) sobre la serie general, obtuvimos un p-valor de \~0.025. Aunque con un nivel de significancia tradicional del 5% diríamos que la serie es estacionaria, **el contexto socioeconómico nos indica lo contrario**. Sabiendo empíricamente que la crisis de 2008 y la posterior recuperación generaron tendencias reales en los precios, ajustamos nuestro umbral (alfa = 1%). Con este criterio riguroso, no descartamos la presencia de una raíz unitaria (no estacionariedad), lo cual justifica el uso de un modelo ARIMA para proyectar el crecimiento futuro.

```{r arima_forecast, fig.width=8, fig.height=4}
# Test ADF
adf_test <- adf.test(spread_ts)
adf_test

# Modelo ARIMA y Forecast
spread_arima <- auto.arima(spread_ts)
spread_forecast <- forecast(spread_arima, h=24)
plot(spread_forecast, main="Proyección del Spread a 24 meses")
```

### 6.2 Tendencias Regionales y Gentrificación

Desglosamos el análisis temporal para entender si todas las localidades se comportaron igual frente a la crisis y la recuperación.

```{r series_tiempo_localidad, fig.width=10, fig.height=6}
# Calcular el spread mensual promedio por localidad
spread_mensual_locality <- df %>%
  group_by(YearMonth, Locality) %>%
  summarize(Spread = mean(Spread), .groups = 'drop')

spread_mensual_locality$YearMonth <- as.Date(paste0(spread_mensual_locality$YearMonth, "-01"))

# Plot facetado por localidad
ggplot(spread_mensual_locality, aes(x=YearMonth, y=Spread, color=Locality)) +
  geom_line() +
  facet_wrap(~ Locality, scales = "free_y") +
  labs(title="Spread Mensual Promedio histórico por Localidad", x="Fecha", y="Spread Promedio") +
  theme_minimal() +
  theme(legend.position="none")
```

> **Insight Regional:** Al iterar el test de Dickey-Fuller para cada ciudad, descubrimos que **Bridgeport fue la única localidad con una serie no estacionaria** persistente desde 2009 hasta 2022. Mientras que otras zonas de inversión tradicional mantuvieron precios más consistentes, la marcada tendencia alcista de Bridgeport sugiere un proceso de **gentrificación** y atracción de nuevas inversiones, el cual se vio pausado temporalmente por la crisis pero retomó fuerza post-2013.

### 6.3 Análisis Estacional: ¿Cuándo comprar y cuándo vender?

Aislando el componente estacional de nuestra serie de tiempo general, buscamos los picos y valles anuales para optimizar los tiempos de transacción.

```{r estacionalidad}
componente_estacional <- spread_decompuesta$seasonal
meses <- month.abb

mejor_mes_compra <- meses[which.min(componente_estacional)]
mejor_mes_venta <- meses[which.max(componente_estacional)]

cat("El mejor mes para COMPRAR es:", mejor_mes_compra, "\n")
cat("El mejor mes para VENDER es:", mejor_mes_venta, "\n")
```

> **Insight Estacional:** Febrero presenta el spread más bajo (históricamente negativo, indicando que el precio real cae por debajo del valor estimado, ej. \~-11.92%), por lo que es ideal para **comprar**. Por el contrario, Julio marca el clímax del mercado, con ventas que superan el valor estimado hasta en un \~14.11%, siendo el momento óptimo para **vender**.
